臺灣高雄地方法院民事判決　　　　　　100年度簡上字第141號
上　訴　人　鄭福進
被上訴人　　黃光輝
訴訟代理人　陳璧如
上列當事人間請求損害賠償事件，上訴人對於民國100 年1 月27
日本院高雄簡易庭99年度雄簡字第1386號第一審簡易判決提起上
訴，經本院於民國100年10月13日言詞辯論終結，判決如下：
    主      文
原判決關於命上訴人給付超過新臺幣參萬肆仟伍佰元部分，及該
部分假執行之宣告，暨除確定部分外訴訟費用之裁判均廢棄。
上開廢棄部分，被上訴人在第一審簡易之訴及假執行之聲請均駁
回。
其餘上訴駁回。
第一審（除確定部分外）、第二審訴訟費用由上訴人負擔三分之
一，餘由被上訴人負擔。
    事實及理由
一、被上訴人起訴主張：兩造為鄰居關係，被上訴人與上訴人分
    別為坐落於高雄市新興區○○○路193 號房屋（下稱193 號
    房屋）及相鄰之191 號房屋（下稱191 號房屋）之所有人。
   （一）於民國97 年7 月17日，因上訴人所有之191 號房屋屋
    頂露台積水，經由被上訴人所有之193 號房屋，與上訴人所
    有之191 號房屋屋頂之共同牆面（下稱系爭共用牆）下方之
    孔洞滲入193 號房屋加蓋建物之地板，再經由該處冷氣管線
    滲入被上訴人所有之193 號房屋全部樓層，致被上訴人所有
    之193 號房屋1 至3 樓壁面嚴重受損，而需以油漆修復，費
    用約新臺幣（下同）18,000元，以及價值2,500 元之保全監
    視鏡頭損壞。（二）因上訴人所有之191 號房屋地下室積水
    嚴重，長期經由193 號房屋地下室與191 號房屋地下室之共
    同壁（下稱系爭共同壁）滲入被上訴人所有之193 號房屋地
    下室，致被上訴人所有之193 號房屋一樓診間，於98年下半
    年起即屢聞異味，並經被上訴人於99年1 月間發現，其所有
    之193 號房屋地下室積水已達30公分，遂委請訴外人龍勝防
    水抓漏宅修工程公司（下稱龍勝公司），於99年2 月27日進
    行193 號房屋地下室之抓漏工程，並進行地下室抽水作業，
    及對系爭共同壁進行高壓灌注防水作業，因而支出地下室污
    水清除費4,000 元，及地下室抓漏及高壓處理費用共65,000
    元。又因上開上訴人所有之191 號房屋地下室長期積水滲漏
    至被上訴人所有之193 號房屋地下室，造成被上訴人所有之
    193 號房屋地下室之蓋板、壁面及鐵梯鏽蝕，致被上訴人受
    有蓋板腐蝕重做之損害13,000元，以及壁面及鐵梯重新油漆
    粉刷之損害5,000 元。爰依民法第184 條侵權行為之法律關
    係，請求上訴人應賠償被上訴人前開損害，給付予被上訴人
    總計107,500 元（計算式：18,000+2,500+65,000+4,000+13
    , 000+ 5,000=107,500）。並聲明求為判決：（一）上訴人
    應賠償被上訴人107,500 元；（二）如受有利判決，願供擔
    保請准宣告假執行。
二、上訴人則以：被上訴人所有之193 號房屋屋頂，其所以漏水
    之原因，乃係因被上訴人頂樓加蓋之鐵皮屋屋頂有破洞所造
    成，且上訴人所有之191 號房屋屋頂都有作防漏，應不會有
    漏水之情形；另就被上訴人所有之193 號房屋地下室，其所
    以漏水之原因，係因後面水溝漏水所造成，蓋因該處整排房
    屋後面水溝皆有阻塞現象，故事實上兩造所在房屋一整排幾
    乎都有地下室滲水的狀況，該處里長亦曾委請自來水公司人
    員測試地下室滲水的水質，而證明所滲之水是從後面水溝滲
    進來的，故本件被上訴人所有之193 號房屋漏水之情形，均
    與被告無關等語，資為抗辯，並聲明：（一）被上訴人之訴
    及假執行之聲請均駁回。（二）如受不利判決，願供擔保請
    准宣告免為假執行。
三、原審經審理後，就被上訴人所主張，因上訴人所有之191 號
    房屋屋頂積水，滲入被上訴人所有之193 號房屋導致漏水之
    所受損害部分，及因上訴人所有之191 號房屋地下室積水，
    經由系爭共同壁滲入被上訴人所有之193 房屋地下室導致積
    水之所受損害部分，均認部分有理由而為被上訴人部分勝訴
    之判決，並判命上訴人應給付被上訴人79,250元，並駁回被
    上訴人其餘請求（至被上訴人就其敗訴部分，未據被上訴人
    提起上訴而已告確定）。上訴人就其敗訴部分提起上訴，除
    了引用第一審所為之陳述外，另補述：被上訴人屋頂鐵皮屋
    正前方未做壁面，當天又為颱風天，雨當然會潑進去等語。
    並聲明求為判決：（一）原判決不利於上訴人部分廢棄；（
    二）上開廢棄部分，被上訴人在第一審之訴及假執行之聲請
    均駁回。被上訴人除亦到院引用原審之陳述外，並補稱：鐵
    皮屋前方雨遮往前延伸約有2 公尺多，且女兒牆前約有厚1
    公尺的招牌燈箱，大雨根本難以潑入，而屋頂部分於先前或
    之後均有颱風，但未有漏水如此嚴重；另上訴人未盡屋主修
    繕之責，導致水溝滲水進入其所有之191 號房屋地下室，破
    壞與193 號共牆之防水功能，使被上訴人所有193 號房屋遭
    受損害等語，並聲明：上訴駁回。
四、兩造不爭執之事實：
（一）本件兩造對193 號房屋係於95年9 月間為被上訴人所購得
      ，191 號房屋則係上訴人所有，多年前出租予房客張俊卿
      經營眼鏡行迄今。
（二）於97年7 月17日，191 號房屋及193 號房屋屋頂均有積水
      產生，193 號屋內亦發生大量漏水；另於99年1 月下旬，
      被上訴人發現其所有之193 號房屋地下室積水，遂於99年
      2 月27日委請龍勝公司進行抓漏工程，進而發現上訴人所
      有之191 號房屋地下室內亦有嚴重積水等情，兩造均不爭
      執，且有193 號屋頂積水漬損照片47張、地下室淹水影片
      光碟1 份及光碟翻拍之現場照片15張在卷可稽（本院雄簡
      卷第5 頁、第24頁至第29頁、第37頁至第52頁、本院簡上
      卷第24頁），兩造對於上開照片之真實性亦未有所爭執，
      自堪信為真實。
五、本件爭點：
    被上訴人主張其所有之193 號房屋屋頂及地下室嚴重漏水，
    係因上訴人對其所有之191 號房屋未盡修繕、維護責任，且
    未適時排除其所有之191 號房屋樓頂及地下室積水所致，上
    訴人應負賠償之責等情，為上訴人所否認，並執前詞置辯，
    故本件應審究者，即係：
（一）97年7 月17日本件193 號房屋屋頂漏水，是否為可歸責於
      上訴人之事由所造成？如有，造成之損害為何？
（二）99年9 月27日所發現，被上訴人193 號房屋地下室積水之
      情形，是否為可歸責於上訴人之事由所造成？如可歸責於
      上訴人者，則被上訴人所受損害為何？被上訴人就損害之
      發生或擴大是否與有過失？
六、本院之判斷：
（一）就被上訴人所有之193 號房屋屋頂漏水，是否為可歸責於
      被告之事由所造成之部分：
    (一)按當事人主張有利於己之事實者，就其事實有舉證之責任
      ，民事訴訟法第277 條前段定有明文。次按民法第184 條
      第1 項前段侵權行為損害賠償責任之成立，須行為人因故
      意或過失不法侵害他人之權利，且其行為與損害之發生間
      有相當因果關係，始足當之，是主張他人應負侵權行為責
      任者，應就他人之有故意或過失及其行為與損害之發生間
      有相當因果關係等節負舉證責任。又按，所謂相當因果關
      係，係指依經驗法則，綜合行為當時所存在之一切事實，
      為客觀之事後審查，認為在一般情形上，有此環境，有此
      行為之同一條件，均發生同一之結果者，則該條件即為發
      生結果之相當條件，行為與結果即有相當之因果關係。反
      之，若在一般情形上，有此同一條件存在，而依客觀之審
      查，認為不必皆發生此結果者，則該條件與結果並不相當
      ，不過為偶然之事實而已，其行為與結果間即無相當因果
      關係（最高法院48年台上字第481 號判例要旨、86年度台
      上第3626號判決、87年度台上字第154 號判決可資參照）
      。再按，民事訴訟如係由原告主張權利者，應先由原告負
      舉證之責，若原告先不能舉證，以證實自己主張之事實為
      真實，則被告就其抗辯事實即令不能舉證，或其所舉證據
      尚有疵累，亦應駁回原告之請求。最高法院亦著有17年上
      字第917 號判例可資參照。
    (二)本件被上訴人既主張193 號房屋屋頂漏水，係因上訴人之
      行為所致，在上訴人已否認之情形下，被上訴人自應就上
      訴人有侵害行為及其侵害行為與損害結果間具有相當因果
      關係負舉證證明之責。經查：
    1.本件被上訴人主張上訴人所有之191 號房屋屋頂，於97年
      7 月17日因露台有積水，延著兩造房屋之系爭共用牆面下
      方之孔洞，滲水進入被上訴人所有之193 號房屋屋頂，造
      成其屋頂積水等情，固據被上訴人提出系爭共用牆孔洞照
      片1 份為憑（見本院卷第54頁），惟由被上訴人所提出之
      照片，並無法確認原告所主張滲水之孔洞，是否通透而足
      以使上訴人所有191 號房屋屋頂之積水滲漏至被上訴人所
      有之193 號房屋。然據證人即於97年7 月17日曾應被上訴
      人要求至現場勘查之黃弘昌到院證稱：97年7 月17日當天
      現場伊藉由少量燈光反射水面的波紋判斷，在193 號房屋
      的水因在女兒牆上鑿洞而先排光後，似乎有看到水從共同
      壁那邊滲入，而看到水由共同壁向正面的女兒牆流動等語
      （本院卷第97頁至第100 頁）明確。因證人黃弘昌係執業
      建築師，此經證人黃弘昌到庭證述明確（見本院卷第96頁
      ），兩造就此亦不爭執，則證人黃弘昌就建築物結構體現
      場之判斷及觀察，應有相當之智識及判斷能力，是其證詞
      ，應可信為真實。是堪認被上訴人所主張，於97年7 月17
      日，當時確有積水自上訴人所有之191 號房屋頂樓，經由
      兩造房屋間之共同壁，滲流至被上訴人所有193 號房屋之
      屋頂。
    2.然證人黃弘昌於本院審理中亦同時結證稱：當時由共同牆
      面滲水過來，水量不大，水流非常緩慢，雖可看到水流，
      但不是很清楚，只有在一處看到水流的流動等語（本院卷
      第99、100 頁），是在證人黃弘昌復證稱當時在分戶牆上
      有看到一共同排水孔等語（見本院卷第96頁）以觀，被上
      訴人所有193 號房屋屋頂既設有排水系統，當時復僅有一
      處滲水，又滲水並不快而呈現緩慢之情形下，是單憑如此
      緩慢滲入之積水，是否足以造成被上訴人所有之193 號房
      屋一至三樓大量漏水之損害，已非無疑。再參被上訴人於
      準備書狀及本院審理中亦曾自承：所有之193 號房屋屋頂
      之鐵皮屋確實有漏水，係因人孔蓋密合度不佳所造成之縫
      隙而造成漏水，而上訴人鐵皮屋興建時，有一工人透過19
      3 號鐵皮屋屋頂打開之人孔蓋對其表示，因所有之鐵皮屋
      頂有縫，順便幫被上訴人修補，被上訴人確曾同意修補等
      語明確（原審卷第19頁、本院卷第37頁），則由被上訴人
      所有193 號房屋屋頂之鐵皮屋，原本即有破洞、缺損之情
      事，且上開鐵皮屋屋頂破損之程度，既可使上訴人所僱請
      以興建、加蓋其所有之191 號房屋屋頂鐵皮屋之工人從上
      訴人所有之191 號房屋屋頂附近遠望即得以肉眼察覺，堪
      認被上訴人所有193 號鐵皮屋屋頂之破損程度，衡情應有
      相當之程度。另被上訴人所有之193 號房屋屋頂鐵皮屋正
      前方未做壁面等情，亦有上訴人所提出之193 號房屋屋頂
      照片1 張在卷可證（本院卷第55頁），參以當日確有中度
      颱風卡玫基侵襲臺灣地區，有上訴人於原審所提出之颱風
      資料在卷可憑（見原審卷第103 頁），是被上訴人屋頂積
      水之情形，非無可能係因颱風侵襲風強雨驟之際，自被上
      訴人前述原告鐵皮屋上之破損及正前方未施作壁面之處潑
      入所致。雖證人黃弘昌曾於原審證稱：當時外面下大雨，
      但伊在被上訴人所有之193 號鐵皮屋內，沒有發現鐵皮屋
      屋頂覆蓋面有滴水或漏水情況等語；然證人黃弘昌此部分
      之證詞，僅能證明證人黃弘昌在場之際，當時被上訴人所
      有之鐵皮屋未有漏水之情，然尚無由證明颱風期間均完全
      未有強風吹襲，導致強降雨飄散至被上訴人所有之193 號
      房屋屋頂之事實。承上所述，被上訴人所有之193 號房屋
      屋頂積水，尚難認全係因上訴人所有之191 號房屋屋頂積
      水滲入所造成。
    3.況另據證人黃弘昌於本院審理中結稱：當時伊有看到1 、
      2 及3 樓的牆壁都有滲水，一部分是在191 及193 的分戶
      牆上，一部分是在和平路的正面。在1 樓時，有看到水從
      天花板滴下來，這是在整樓的中間，而在滴水的部分往上
      看，頂樓有積水，但2 、3 樓部分沒有，研判是因為沿著
      牆面進入1 樓的天花板，而由天花板的最低處滴下，滴水
      的部分，是木做的，該處與原有樓板有空隙，因為該處有
      設崁燈，所以一定會有空隙。而2 樓及3 樓的積水，應該
      是由頂樓鐵皮屋內積水，由破口處，該破口處是在相關設
      備安裝時，如冷氣，在樓板上面打洞，而從該處滲入，該
      破口處是有打穿，打穿之後，沿著牆壁施作配管直到1 樓
      ，而後再以木做天花板或木做牆面的方式遮掩，而水流就
      是依該管線配置的方式流動，本件被上訴人施作冷氣所留
      之冷氣孔雖有作防水，但防水確實作的有問題，並未將孔
      洞密封，當天伊有目視到一個大型孔洞，那是冷氣的空調
      管，直徑約有15公分左右等語（見本院卷第97頁至第100
      頁），堪認被上訴人所有之193 號房屋屋頂地板處冷氣孔
      洞未為適切之防水措施，方為導致193 號房屋有大量積水
      自屋頂延冷氣管線流入之因素，蓋若非因被上訴人所有之
      193 號房屋冷氣管線未為防水、密封措施，而僅單憑上訴
      人所有之191 號房屋屋頂上積水緩慢滲漏，加以被上訴人
      屋頂亦設有相當之排水設施等情以觀，應不致向下滲漏，
      進而造成被上訴人所有之193 號房屋一至三樓大量漏水之
      情形。依前開判決意旨以觀，被上訴人193 號房屋屋頂漏
      水之損害，與其所指191 號房屋屋頂積水間，實難認定具
      有相當因果關係。
    4.綜上所述，被上訴人既無法立證證明其所有之193 號房屋
      屋頂漏水，究係因上訴人有何故意過失之侵害行為，及其
      侵害行為與損害結果間有何相當因果關係存在，尚難僅因
      被上訴人房屋漏水即遽認本件確係因上訴人之侵害行為所
      致，被上訴人之主張，尚難憑採。
（二）就99年9 月27日發現之被上訴人193 號房屋地下室之積水
      ，是否為可歸責於上訴人之事由所造成？被上訴人所受損
      害為何？被上訴人就損害之發生或擴大是否與有過失等部
      分：
    (一)就上訴人是否可歸責部分：
    1.依證人即受被上訴人委託至193 號房屋地下室抓漏之龍勝
      公司負責人龍力民於本院審理中結證稱：當時過去看的時
      候，老闆娘也就是被上訴人訴代帶我去看的，我打開地下
      室的鐵板，發現它已經積滿水了，我告訴老闆娘，是因為
      隔壁的後方漏進來的，而由我的經驗，可以看得出來一定
      就是隔壁有漏水，因為牆壁比較薄，不是蓄水池，所以會
      從牆壁滲水過來，當時我有到隔壁去，請他們先抽地下室
      的水，而我們這邊的水已經抽乾了之後，可以看出來水從
      隔壁滲過來，在牆壁上可以看到水滲過來，並由牆壁流下
      來。而在兩邊都抽完後，有到隔壁（即191 號房屋）的地
      下室去看且抽乾後發現不只1 處在漏。而也有看診所（即
      193 號房屋）地下室的後方靠近水溝的地方，但檢查的結
      果，診所後方並沒有滲水的跡象等語（見本院卷第130 、
      131 頁）；而證人龍力民之上開證詞中，有關上訴人所有
      之191 號房屋地下室，係自後方水溝滲水入內，以及當時
      曾有水由191 號房屋滲漏至193 號房屋地下室之部分，核
      與另一證人即上訴人所委託抓漏之黃平何於本院審理期間
      來院所證：當時係先將水抽乾，再看看那裡有滲水，之後
      看到後方爬梯的地方有滲水進來，而依當時的判斷，水有
      可能至191 號滲流到193 號，因為即便是肉眼看不到的小
      孔都會滲水，那是30餘年的老房子，且那裡的房子都是相
      同的格局，舊的房子都會興建地下室，是先挖整排地下室
      再隔間，如果有水的話，會彼此滲漏等語（見本院卷第64
      －66頁）相符，則堪信為真實。顯見被上訴人所有之193
      號房屋地下室積水，確係因上訴人所有之191 號房屋地下
      室嚴重積水，而由兩造房屋系爭共同壁處滲入所導致。
    2.又本件造成被上訴人所有之193 號房屋地下室積水的原因
      ，既係因後方水溝中之水，長期滲漏而流入上訴人所有之
      191 號房屋地下室，再滲流至193 號房屋地下室所致，已
      如上述。又因本件上訴人所有之191 號房屋已建造數十年
      有餘，是以上訴人對其房屋本應負有適當管理、定期維護
      之責，然上訴人對於191 號房屋地下室卻疏於維護、清理
      及為必要之防水、防漏措施，反逕將地下室長期封閉、未
      加察看，任由積水長期不斷滲漏進入191 號房屋之地下室
      ，而未及時清除積水，在與相鄰之193 號房屋相鄰之位置
      ，亦未設有適切之防水措施，致造成積水經由系爭共同壁
      滲漏至相鄰之193 號房屋地下室，實難認其對其所有之19
      1 號房屋已盡其管理維護之必要義務。是以，上訴人對其
      所應管理維護之191 號房屋，顯怠於施予防水或其他防護
      措施，導致其地下室長期嚴重積水經由系爭共同壁滲漏而
      出，確為造成被上訴人所有之193 號房屋地下室積水之原
      因，而難認無過失，是上訴人因其過失行為，造成被上訴
      人因此所受之損害，自應負擔損害賠償責任。
    (二)就被上訴人是否與有過失及其所得請求之損害賠償金額部
      分：
    1.而按負損害賠償責任者，除法律另有規定或契約另有訂定
      外，應回復他方損害發生前之原狀；損害賠償，除法律另
      有規定或契約另有訂定外，應以填補債權人所受損害及所
      失利益為限，民法第213 條第1 項及第216 條分別定有明
      文。又按損害之發生或擴大，被害人與有過失者，法院得
      減輕賠償金額，或免除之，民法第217 條第1 項定有明文
      。再按，損害之發生或擴大，被害人與有過失者，法院得
      減輕賠償金額或免除之，民法第217 條第1 項定有明文，
      且此項基於過失相抵之責任減輕或免除，非僅視為抗辯之
      一種，亦可使請求權全部或一部為之消滅，法院對於賠償
      金額減至何程度，抑為完全免除有裁量之自由，但仍應斟
      酌雙方原因力之強弱與過失之輕重以定之（參見最高法院
      54年度台上字第2433號判例意旨）。
    2.經查，被上訴人主張上開地下室滲水至193 號房屋地下室
      ，致其於99年2 月6 日支出地下室污水清除費4,000 元及
      抓漏之高壓處理費用65,000等情，業據其提出龍勝公司估
      價單及簽收單（原審卷第10頁及第90頁）為證，堪信為真
      實。然復查，本件被上訴人於其起訴狀中自承：自98年下
      半年開始已聞到一樓診間偶傳異味，且發現地下室入口蓋
      板處有微量水滲出，直至99年1 月下旬打開蓋板才發現地
      下室積水達30公分高等語（原審卷第5 頁），且參證人黃
      平何上揭亦曾證述：那裡的房子一排都是同時間興建的，
      舊房子興建地下室時，是先挖整排地下室後再隔間，所以
      如果有水的話，會彼此滲漏等語，復參以被上訴人於原審
      亦自承：自做完與上訴人地下室系爭共同壁之高壓灌注防
      水工程後，地下室就再也沒有滲水等語（原審卷第133 頁
      ），足徵被上訴人就其所有之193 號房屋地下室亦有疏於
      為適切之防水、防漏措施之情。故本件造成被上訴人所有
      之193 號房屋地下室積水之原因，雖不可否認係因191 號
      房屋長期自水溝滲水進入地下室，而未將積水排除，復亦
      未為適當之防水設施所致；惟被上訴人疏於定期察看其所
      有之193 號房屋地下室，而未及早發現地下室有自系爭共
      同壁漏水滲透之情，且未於其地下室為充分之防水、防漏
      措施，疏於維護地下室之排水功能亦同為導致本件損害擴
      大之原因力之一；是本院審酌兩造原因力之強弱與過程之
      輕重程度等一切情狀，認為上訴人應負之責任為百分之50
      ，則上訴人對被上訴人所應負之損害賠償責任為34,500元
      （69,000×50%=34,500）。
六、綜上所述，被上訴人本於侵權行為之損害賠償請求權，請求
    上訴人給付34,500元部分，洵屬有據，應予准許，逾此範圍
    之請求，則無理由。原審就上開應予准許部分為上訴人敗訴
    之判決，並依職權為假執行及免為假執行之宣告，理由構成
    雖與本院有異，惟結論並無不合，上訴意旨指摘原判決該部
    分不當，求予廢棄，為無理由，應予駁回；惟原判決命上訴
    人給付逾此範圍之給付及假執行之部分，尚有未洽，上訴意
    旨指摘原判決此部分不當，求予廢棄，為有理由，爰由本院
    予以廢棄改判如主文所示。
七、本件事證已臻明確，兩造其餘關於漏水原因之主張、陳述及
    所提證據，經審酌與本院前揭判斷不生影響，爰不一一論列
    ，併此敘明。
據上論結，本件上訴為一部有理由、一部無理由。依民事訴訟法
第436 條之1 第3 項、第449 條第2 項、第450 條、第79條，判
決如主文。
中    華    民    國   100    年    10    月    27    日
            民事第六庭審判長法  官  陳嘉惠
                            法  官  陳明呈
                            法  官  李怡諄
以上正本係照原本作成。
本判決不得上訴
中    華    民    國   100    年    10    月    27    日
                            書記官  陳俊亦